最  高  行  政  法  院  判  決
109年度上字第33號
上  訴  人  日商鎧俠股份有限公司（原名：日商東芝記憶體股
                                  份有限公司）
（即原審參加人）                                   


代  表  人  初見通仁            
訴訟代理人  黃章典  律師
            簡秀如  律師
            樓穎智  專利師


上  訴  人  經濟部智慧財產局
（即原審被告）                                        

代  表  人  洪淑敏                                      被 上訴 人  賴美穎                                      
（即原審原告）              
訴訟代理人  陳群顯  律師
            柯凱繼  律師
上列當事人間發明專利舉發事件，上訴人對於中華民國108年10
月31日智慧財產法院108年度行專訴字第37號行政判決，提起上
訴，本院判決如下：
　　主  文
上訴駁回。
上訴審訴訟費用由上訴人負擔。
　　理  由
一、事實概要：
　　上訴人日商鎧俠股份有限公司(原名日商東芝記憶體股份有
    限公司，下稱鎧俠公司）之前手日商東芝股份有限公司前於
    民國90年5月10日向上訴人經濟部智慧財產局（下稱智慧局
    ）申請發明專利，並主張以89年5月22日為優先權日，經上
    訴人智慧局編為第090111187號審查，准予專利，並發給發
    明第154717號專利證書（下稱系爭專利），嗣被上訴人以系
    爭專利請求項1、3、5、6有違反核准時專利法第71條第1項
    第3款及第20條第2項之規定為由，對之提起舉發。經上訴人
    智慧局審查後以107年9月14日(107)智專三(二)04146字第10
    720856270號專利舉發審定書為「請求項1、3、5至6舉發不
    成立」之處分（下稱原處分），被上訴人不服，循序提起行
    政訴訟，訴請撤銷訴願決定及原處分、上訴人智慧局就系爭
    專利，應為請求項1、3、5、6舉發成立、撤銷專利權之審定
    。嗣經智慧財產法院（110年7月1日更名為智慧財產及商業
    法院，下稱原審）108年度行專訴字第37號行政判決（下稱
    原判決）撤銷訴願決定及原處分、上訴人智慧局就系爭專利
    ，應為「請求項1、3、5、6舉發成立，應予撤銷專利權」之
    審定。上訴人不服，提起本件上訴。
二、被上訴人起訴主張及上訴人智慧局暨鎧俠公司於原審之答辯
    ，均引用原判決之記載。
三、原判決斟酌全辯論意旨及調查證據結果，撤銷訴願決定及原
    處分、上訴人智慧局就系爭專利，應為「請求項1、3、5、6
    舉發成立，應予撤銷專利權」之審定，係略以：
  ㈠系爭專利說明書之「發明說明」部分已載明有關之先前技術
    、發明之目的、技術內容、特點及功效，熟習該項技術者當
    能瞭解其內容並據以實施，尚無不載明實施必要之事項，或
    記載不必要之事項，致使實施為不可能或困難之情事。⑷
  ㈡系爭專利請求項1僅係界定第一、第二及第三電位相對電位高
    低關係，卻未說明其「第二電位（或第二期間）使選擇閘電
    晶體呈斷開狀態」，以及「第二電位（或第二期間）係發生
    在供應程式電位至選擇字元線之前」等必要技術特徵，致系
    爭專利請求項1僅係呈現所記載選擇閘電晶體在寫入操作時
    具有三個不同電位（對應三個不同期間）之狀態，無法進一
    步明瞭各電位（或期間）差異狀態對於選擇閘電晶體之功能
    或作用，及其與選擇字元線程式電位Vpgm的關連性，當然亦
    無法得知倘第二電位之電位值未能使選擇閘電晶體斷開，或
    供應程式電位至選擇字元線後始斷開選擇閘電晶體電位，即
    不能達成系爭專利發明目的等情形，是以系爭專利請求項1
    所載內容顯然未指出實施之必要技術內容、特點，致所屬技
    術領域具通常知識者無從依據系爭專利請求項1之記載內容
    實施其技術內容而達成系爭專利創作之目的，足證系爭專利
    請求項1確已違反核准時專利法第71條第1項第3款之規定。
    至系爭專利請求項3、5、6部分，因上開請求項均係請求項1
    之附屬項，其中請求項6雖已記載「…第二期間係使前述選擇
    閘電晶體呈斷開狀態…」之技術特徵，惟仍缺乏說明其與選
    擇字元線程式電位Vpgm相關之必要技術內容、特點，故系爭
    專利請求項3、5、6亦違反核准時專利法第71條第1項第3款
    之規定。
　㈢系爭專利請求項1與證據2圖12所揭露之技術內容間的差異在
    於：證據2圖12並未揭露選擇閘電晶體在寫入操作時尚施以
    一第三電位，且第一電位>第三電位>第二電位。證據2第16
    欄第6行至第16行、第16欄第30行至第33行實際上已經教示
    可將選擇閘線(SSL)之電位降至比Vcc更低的Vst（大於Vss）
    ，使得選擇閘電晶體ST1關閉更確實，乃係指圖12中涉及寫
    入操作時之選擇閘電晶體而言，是以證據2所示之「Vst」電
    位亦可對應於系爭專利請求項1之第二電位技術特徵。
  ㈣系爭專利請求項1並未具體界定任何關於第三電位之數值以及
    對於選擇閘電晶體所造成之影響或與選擇字元線電位相互配
    合之相關條件，是以無法確認其所指第三電位之功能、目的
    或效果。經參酌系爭專利說明書中關於第三電位（VSG3）之
    相關記載、圖16及第62頁第11行至第16行揭示及第65頁第5
    行、第6行所載，系爭專利請求項1之發明乃所屬技術領域中
    具有通常知識者依證據2圖12及關於電壓Vcc、Vst之教示所
    能輕易完成者，不具進步性。⑷
  ㈤證據2圖12揭示在t1至t21期間，係對選擇閘線SSL施予「Vpre
    +Vthss1」、位元線(BL)施予Vpre=6V，使得記憶單元電晶體
    Tr2之通道電位等同於位元線電位Vpre=6V，即已對應系爭專
    利請求項3所揭露之附屬技術特徵。證據2亦足以證明系爭專
    利請求項3不具進步性。證據2足以證明系爭專利請求項5不
    具進步性。證據2圖12揭露在t21至t4期間（第二期間）對選
    擇閘線施予電位Vcc，證據2第15欄第18行至第22行又載明電
    位Vcc可使選擇閘電晶體ST1斷開，已揭露系爭專利請求項6
    之附屬技術特徵，而證據2足以證明系爭專利請求項1不具進
    步性之理由，足徵證據2亦足以證明系爭專利請求項6不具進
    步性。系爭專利自承之先前技術與證據2之組合，足以證明
    系爭專利請求項1、3、5、6不具進步性等由為據。
四、上訴人鎧俠公司上訴意旨略以：㈠依據專利法、專利審查基
    準、實務一貫見解及參照智慧財產案件審理細則第28條第2
    項規定，若有他人就「專利法第71條第3款」對系爭專利提
    出舉發，即有專利法第81條第1款規定之適用。原審竟於本
    案採不同見解，嚴格限縮「同一事實」之範圍至「不僅需主
    張之舉發事由相同，且主張之內容亦需相同」，非但悖於實
    務一貫解釋，對上訴人鎧俠公司顯欠公允，確實違背法令。
    ㈡上訴人鎧俠公司於原審一再主張「系爭專利獨創以三期間
    三電位設計解決寫入錯誤問題，至於證據2僅揭露二期間二
    電位，且並無任何教示或動機促使所屬技術領域通常知識者
    增加期間及電位」乃系爭專利是否具備進步性之關鍵攻擊防
    禦方法，且已兩度為上訴人智慧局舉發不成立之審定，原判
    決未說明何以不採之理由，構成判決理由不備之違背法令。
    甚者，原判決就此爭點所自行導出之見解，不僅未曾依法闡
    明並予兩造陳述意見之機會，於其判決理由更不見其得心證
    之邏輯推演過程。原判決從未揭露其所認定之本案通常知識
    技術水準為何，致使上訴人鎧俠公司無從表示意見及進行攻
    擊防禦。原判決從未在審理過程中向兩造揭示自創之比對基
    礎，更未讓兩造對此表達意見，顯已違背智慧財產案件審理
    法（下稱審理法）第8條規定，原審未依法踐行闡明義務，
    構成突襲，剝奪上訴人鎧俠公司攻擊防禦之機會，其判決自
    屬違背法令。㈢證據2並未提及系爭專利申請當時所欲解決之
    「電容耦合」之新議題，原審對前述重要證據顯示的內容及
    兩造之重要攻擊防禦方法完全未加置理，甚且誤以證據2提
    及之在舊有製程/結構中之「耦合雜訊」之舊有議題來對比
    系爭專利申請時所關注之最新製程中新發現之「電容耦合」
    造成的問題，原判決不僅理由不備，更悖離論理法則與經驗
    法則，當然違背法令云云。
五、本院經核原判決並無違誤，茲就上訴理由再予補充論述如下
    ：
  ㈠本件上訴人鎧俠公司係原審依行政訴訟法第42條規定參加訴
    訟之獨立參加人，因不服原審所為對其不利之判決，提起上
    訴，其利害關係與原審被告即智慧局一致，本件應併列智慧
    局為上訴人。
　㈡按「發明專利權得提起舉發之情事，依其核准審定時之規定
    。」為專利法第71條第3項本文所明定。查系爭專利申請日
    為90年5月10日（優先權日為89年5月22日），經上訴人智慧
    局審查後於91年4月3日核准專利，並於91年5月1日公告。嗣
    被上訴人於106年3月23日提出舉發，經上訴人智慧局審查，
    於107年9月14日為原處分，故系爭專利有無撤銷之原因，應
    以核准審定時所適用之90年10月24日修正公布、90年10月26
    日施行之專利法（即核准時專利法）規定為斷（原審依86年
    5月7日公布之專利法顯有誤會）。次按，利用自然法則之技
    術思想之高度創作，且可供產業上利用之發明，得依核准時
    專利法第19條、第20條第1項規定申請取得發明專利。又發
    明為熟習該項技術者運用申請前既有之技術或知識所能輕易
    完成時，不得依同法申請取得發明專利，同法第20條第2項
    定有明文。而對於獲准專利權之發明，任何人認有違反前揭
    專利法之規定者，得檢附證據，向專利專責機關提起舉發，
    倘舉發人所附之證據足以證明系爭專利有違上開專利法之規
    定，自應為舉發成立之處分。
　㈢經查，系爭專利係一種「非揮發性半導體記憶體」發明專利
    ，其創作目的係為解決創作當時記憶單元的細微化進展，使
    得字元線及選擇閘線的間距變得非常狹窄，選擇閘電晶體的
    通道長度因而變短，造成斷路時具有漏電流問題，或者對記
    憶體單元寫入時，選擇閘電晶體的可能會由斷開狀態變成導
    通狀態，因此容易發生寫入錯誤，使快閃記憶體的可靠性降
    低（原判決第23頁第2至10行）。系爭專利共計申請41項請
    求項，其中第1、2、9、16至21、36、39及40項為獨立項，
    其餘為附屬項，請求項第1項之技術內容詳見原判決第24至2
    5頁之記載。證據2為西元2000年4月11日公告之美國第60494
    94號「半導體記憶體裝置」專利案（原判決第25頁）。本件
    關於證據2足以證明系爭專利請求項1、3、5、6不具進步性
    ，證據2與系爭專利自承先前技術之組合亦足以證明系爭專
    利請求項1、3、5、6不具進步性等情，業據原審一一論明，
    經核並無違經驗法則、論理法則或證據法則，亦無所適用之
    法規與該案應適用之法規違背，而有判決違背法令之情形。
　㈣上訴人鎧俠公司雖主張：原判決從未揭露其所認定之本案通
    常知識技術水準為何，致使上訴人無從表示意見及進行攻擊
    防禦。原判決認定系爭專利請求項之第三期間第三電位特徵
    可輕易被證據2之第二期間第二電位所預期者，欠缺實質理
    由論述，亦不合理。在證據2被提出之時，技術領域具通常
    技術者根本尚未意識到字元線與選擇閘線間、相鄰單元單位
    間的電容耦合可能會造成寫入錯誤問題，故該等問題並非證
    據2當時的通常知識。原審或被上訴人均未澄清本領域具通
    常知識者該如何根據證據2之第二期間第二電位之技術而預
    期到第三期間第三電位之技術，證據2或其他先前技術亦無
    類似之教示，自屬判決理由不備云云。惟所謂「所屬技術領
    域具有通常知識者」（person who has the ordinary skil
    l in the art, PHOSITA）乃一虛擬之角色，並非具體存在
    ，其技術能力如何、主觀創作能力如何，必須藉由外部證據
    資料將其能力具體化，在專利訴訟實務中，爭議之專利其所
    歸類之技術分類以及該類技術於爭議之專利申請當時所呈現
    之技術水平，均足作為具體化此一虛擬角色能力之參考資料
    ，當此一虛擬角色之技術能力經由兩造攻擊防禦過程中漸次
    浮現時，有關爭議專利之創作是否與已經存在之技術間有顯
    著之不同、相較於既有或已知之技術而言是否產生顯著之功
    效，即應透過論理法則與經驗法則，在不違自然法則之前提
    下加以客觀檢視，而非任由爭議當事人以主觀意見恣意左右
    。法院就專利之進步性論證過程，某種程度上即係將所屬技
    術領域具通常知識者之技術能力具體化，倘其論證內容不違
    經驗法則、論理法則或自然法則，即尚難謂法院未就所屬技
    術領域具通常知識者之知識水平加以說明。查系爭專利請求
    項1並未具體界定任何關於第三電位之數值以及對於選擇閘
    電晶體所造成之影響或與選擇字元線電位相互配合之相關條
    件，是以無法確認其所指第三電位之功能、目的或效果。經
    參酌系爭專利說明書中關於第三電位（VSG3）之相關記載（
    原判決第34頁第10至20行），可知系爭專利所稱之第三電位
    （VSG3）實有諸多選擇可能性，其中至少可以依據避免漏電
    流或維持寫抑制電位之目的，選擇能使選擇閘電晶體在寫入
    操作結束前仍為斷開之第三電位值，或者為使位元線資料能
    在選擇字元線進行寫入時順利轉移，選擇能使選擇閘電晶體
    導通之電位值。然而，因為系爭專利請求項1僅界定第三電
    位之相對值（第一電位>第三電位>第二電位），倘若選擇第
    三電位之電位值仍使選擇閘電晶體在第三期間屬斷開狀態，
    則證據2圖12已揭露在t2至t5期間（包含選擇字元線WL2升壓
    至Vpgm之期間〔t3至t5〕）對選擇閘線SSL施予能使選擇閘電
    晶體ST1持續斷開之Vcc（第二電位），可知證據2雖未在寫
    入操作結束前將Vcc上升至另一可使選擇閘電晶體斷開之第
    三電壓，惟其持續施予第二電位Vcc使選擇閘電晶體ST1在字
    元線WL2寫入過程結束前均為斷開，與系爭專利請求項1以第
    二電位及第三電位（較第二電位為高）使選擇閘電晶體在寫
    入過程結束前持續斷開，乃屬實質相同之技術手段，並均可
    達成使選擇閘電晶體持續斷開之相同功效。證據2第16欄第6
    行至第16行教示選擇閘線之電位可降至比Vcc更低之Vst，使
    選擇閘電晶體斷開更確實，是以所屬技術領域中具有通常知
    識者依證據2圖12及前述之教示內容，當知欲使選擇閘電晶
    體斷開，有Vst及Vcc（較Vst為高）兩種電位可供選擇，且
    在選擇閘電晶體斷開的期間（t2至t5）內，不論以單一電位
    （Vst或Vcc）或採不同電位變化（例如Vst→Vcc，即符合系
    爭專利由第二電位→第三電位），僅是習知電位之簡單選擇
    與變化，不具無法預期之功效，是以系爭專利請求項1之發
    明乃所屬技術領域中具有通常知識者依證據2圖12及關於電
    壓Vcc、Vst之教示所能輕易完成者，不具進步性等情，業據
    原審論明，核無不合，就系爭專利所屬技術領域具通常知識
    者之技術水平考量因素，業已說明綦詳，對於所屬技術領域
    具通常知識者如何參考證據2之教示進而完成系爭專利請求
    項1，亦已論述明晰，核無判決理由不備之違法。上訴論旨
    ，委無可採。　　
　㈤審理法第8條規定：「法院已知之特殊專業知識，應予當事人
    有辯論之機會，始得採為裁判之基礎。審判長或受命法官就
    事件之法律關係，應向當事人曉諭爭點，並得適時表明其法
    律上見解及適度開示心證。」上開規定，依同法第34條第1
    項規定，於有關智慧財產權之行政訴訟，準用之。揆其立法
    意旨，旨在避免造成突襲性裁判及平衡保護訴訟當事人之實
    體利益及程序利益，以保障當事人之聽審機會及使其衡量有
    無進而為其他主張及聲請調查證據之必要。承上所述，當事
    人既已於原審就作成進步性決定之相關事實進行辯論，其聽
    審權即已受到保障，而無突襲性裁判之問題。經查，本件當
    事人於原審準備程序及言詞辯論時已就證據2是否足以證明
    系爭專利請求項1、3、5、6不具進步性，系爭專利所欲解決
    之問題、目的、效果及技術手段提出簡報並充分辯論（原審
    卷1第441至523頁、原審卷2第203至211頁）。原審依據上開
    辯論之結果作為裁判基礎，即不致對於當事人造成突襲，自
    無違反審理法第34條第1項準用第8條規定。上訴人鎧俠公司
    主張：原判決認定證據2圖12之電位「Vpre+Vthssl」及「Vc
    c/Vst」可分別對應於系爭專利之「第一電位」及「第二電
    位」，復認定第三電位僅是習知電位之簡單選擇與變化等，
    從未在審理過程中向兩造揭示上述自創之比對基礎，更未讓
    兩造對此表達意見，顯已違背審理法第8條規定，原審未依
    法踐行闡明義務，構成突襲，剝奪上訴人鎧俠公司攻擊防禦
    之機會，其判決自屬違背法令無疑云云，亦不足採。
  ㈥上訴人鎧俠公司另主張：原判決認定「證據2所解決之問題及
    所採取的技術手段（第二電位）與系爭專利相同」，顯係混
    淆系爭專利「電容耦合」與證據2「耦合雜訊」兩個影響不
    同的概念，明顯違背所屬技術領域之經驗法則，其理由之構
    成更違反論理法則。證據2並未提及系爭專利申請當時所欲
    解決之「電容耦合」之新議題，原審對前述重要證據顯示的
    內容及兩造之重要攻擊防禦方法完全未加置理，甚且誤以證
    據2提及之在舊有製程/結構中之「耦合雜訊」之舊有議題來
    對比系爭專利申請時所關注之最新製程中新發現之「電容耦
    合」造成的問題，判決理由不備云云。經查，系爭專利請求
    項1並未載明「第二電位係使選擇閘電晶體斷開」之技術手
    段，系爭專利請求項1所界定之發明是否能解決電容耦合問
    題即有疑問。另依系爭專利說明書第14頁第1段記載及第23
    頁第1段記載（原判決第36頁第8至13行），可知電容耦合、
    漏電流或寫抑制電位降低，實質上為相同的技術問題，並以
    充分關閉（斷開）選擇閘電晶體為解決問題之技術手段等情
    ，業據原審論明，核無不合。原審經比對證據2第16欄第30
    行至第40行之記載（原判決第36頁第16行至第37頁第8行）
    ，認證據2與系爭專利均係採取相同之「充分關閉（斷開）
    選擇閘電晶體」為解決問題之技術手段等情，核與卷證資料
    相符，亦無悖於論理法則及經驗法則，已就上訴人鎧俠公司
    於原審所主張稱證據2並未考慮電容耦合，當然無法解決系
    爭專利所提及的電容耦合問題，以及系爭專利採取以第二電
    位（VSG2）使全部選擇閘電晶體充分成為斷開之技術方案，
    證據2無法證明系爭專利請求項1不具進步性等等，何以不足
    採取，詳予指駁。上訴論旨，洵無可採。　　
　㈦末按92年2月6日修正公布專利法第67條第3項及第4項分別規
    定：「（第3項）舉發人補提理由及證據，應自舉發之日起1
    個月內為之。但在舉發審定前提出者，仍應審酌之。（第4
    項）舉發案經審查不成立者，任何人不得以同一事實及同一
    證據，再為舉發。」上開規定所稱「理由」係指系爭專利有
    應撤銷專利權之舉發事由，例如：違反新穎性或進步性等事
    由，以及請求項與證據間之關係，「同一事實」係指上開舉
    發理由，「同一證據」則係指實質內容相同之證據。上開92
    年專利法第67條第3項及第4項規定，已於100年12月21日修
    正為專利法第73條第4項及第81條第1款規定。是依92年及現
    行專利法之規定，舉發理由及證據均應於舉發審定前提出，
    且舉發案經審查不成立者，任何人不得以同一舉發理由及同
    一實質內容相同之證據再行舉發，如舉發理由不同，抑或證
    據之實質內容不同，即不受上開一事不再理之限制。查上訴
    人鎧俠公司所指另件舉發案（N01）中，該案舉發人係主張
    系爭專利請求項1、3、5、6未載明第一、第二及第三期間及
    寫入操作等，欠缺說明書或圖式之支持，核與本件主張系爭
    專利請求項中未記載「第二期間使選擇閘電晶體呈斷開狀態
    」等必要技術內容，實質內容並不相同，自無專利法第81條
    第1款規定之適用。故上訴意旨主張系爭專利之N01舉發案中
    ，被上訴人已基於本件所主張之同一證據（即系爭專利說明
    書）及「同一事實」（即同一舉發事由：核准時專利法第71
    條第1項第3款），且該舉發案業經上訴人智慧局審定舉發不
    成立確定，自有專利法第81條第1款規定一事不再理之適用
    ，而不應允許被上訴人再提起舉發云云，並無可採。
　㈧綜上所述，原判決撤銷訴願決定及原處分，上訴人智慧局就
    系爭專利，應為「請求項1、3、5、6舉發成立，應予撤銷專
    利權」之審定，核無違誤。上訴意旨，仍執前詞，指摘原判
    決違背法令，求予廢棄，爲無理由，應予駁回。　
六、據上論結，本件上訴為無理由。依智慧財產案件審理法第1
    條及行政訴訟法第255條第1項、第98條第1項前段、第104條
    、民事訴訟法第85條第1項前段，判決如主文。
中　　華　　民　　國　　111 　年　　2 　　月　　24　　日
                    最高行政法院第四庭
                        審判長法  官  胡  方  新　
                              法  官　陳  國  成
                              法  官　蕭　惠　芳
                              法  官　曹　瑞　卿
                              法  官　林　惠　瑜

以  上  正  本  證  明  與  原  本  無  異
中　　華　　民　　國　　111 　年　　3 　　月　　3 　　日
　　　　　　　　　　　　　　　書記官　林　郁　芳